ACORDAO-COMPLETO-2525430

ACÓRDÃO 5493/2022 ATA 32/2022 - SEGUNDA CÂMARA

VISTOS, relatados e discutidos estes autos de tomada de contas especial instaurada por determinação do Acórdão 3479/2019-TCU-Primeira Câmara, em razão de irregularidades na gestão de recursos federais do SUS repassados pelo Fundo Nacional de Saúde ao Fundo Municipal de Saúde de Assaré/CE,
ACORDAM os Ministros do Tribunal de Contas da União, reunidos em sessão da Segunda Câmara, ante as razões expostas pelo Relator, em:
9.1. com fundamento nos arts. 1º, inciso I, 16, inciso III, alíneas "b" e "c", e 19, da Lei 8.443/1992, julgar irregulares as contas de Alexandre Freire da Costa, Manoel Emilson de Alcântara, Luís Samuel Freire e Antônio Neto Dias Alcântara, condenando-os solidariamente ao pagamento do débito discriminado a seguir, atualizado monetariamente e acrescido dos juros de mora devidos, calculados desde a data de ocorrência indicada até sua efetiva quitação, na forma da legislação vigente, fixando o prazo de 15 (quinze) dias, a contar do recebimento das notificações, para que seja comprovado, perante este Tribunal, o recolhimento da quantia aos cofres do Fundo Nacional de Saúde, nos termos do art. 23, inciso III, alínea "a", da referida lei c/c o art. 214, inciso III, alínea "a", do Regimento Interno do TCU: 
	Data de ocorrência
	Valor histórico (R$) 

	1/9/2016
	100.000,00

	2/9/2016
	75.000,00

	1/9/2016
	10.000,00

	2/9/2016
	80.000,00

	1/9/2016
	10.000,00

	2/9/2016
	52.000,00

9.2. com fundamento no art. 57 da Lei 8.443/1992, aplicar a Alexandre Freire da Costa, Manoel Emilson de Alcântara, Luís Samuel Freire e Antônio Neto Dias Alcântara, individualmente, multa no valor de R$ 40.000,00 (quarenta mil reais) , atualizada monetariamente desde a data do presente acórdão até a do efetivo recolhimento, se for paga  após o vencimento, na forma da legislação vigente, fixando o prazo de 15 (quinze) dias, a contar do recebimento das notificações, para que seja comprovado, perante este Tribunal, o recolhimento da quantia aos cofres do Tesouro Nacional, nos termos do art. 23, inciso III, alínea "a", da referida lei c/c o art. 214, inciso III, alínea "a", do Regimento Interno do TCU;
9.3. com fundamento no art. 26 da Lei 8.443/1992, autorizar, se requerido, o pagamento da importância devida em até 36 (trinta e seis) parcelas mensais e consecutivas, fixando o prazo de 15 (quinze) dias, a contar do recebimento das notificações, para que seja comprovado, perante este Tribunal, o recolhimento da primeira parcela, e de 30 (trinta)  dias, a contar da parcela anterior, para que seja comprovado o recolhimento das demais, devendo incidir sobre cada valor mensal os devidos acréscimos legais, na forma prevista na legislação vigente, além de alertar para a falta de comprovação do recolhimento de qualquer parcela, que importará no vencimento antecipado do saldo devedor, nos termos do art. 217 do Regimento Interno do TCU; 
9.4. com fundamento no art. 28 da Lei 8.443/1992, autorizar, desde logo, a cobrança judicial das dívidas, caso não atendidas as notificações; 
9.5. com fundamento no art. 16, § 3º, da Lei 8.443/1992 c/c o art. 209, § 7º, do Regimento Interno do TCU, remeter cópia deste acórdão à Procuradoria da República no Ceará, para adoção das medidas que entender cabíveis;
9.6. dar ciência deste acórdão ao Fundo Nacional de Saúde e aos responsáveis.

TCE instaurada em cumprimento ao Acórdão 3479/2019-TCU-1ª Câmara, em razão de irregularidades na gestão de recursos federais do SUS repassados pelo Fundo Nacional de Saúde (FNS) ao Fundo Municipal de Saúde de Assaré/CE.

Segunda Câmara

Município de Assaré/CE.

3. Responsáveis: Alexandre Freire da Costa (XXX.418.253-XX); Antônio Neto Dias Alcântara (XXX.704.053-XX); Luís Samuel Freire (XXX.162.073-XX); Manoel Emilson de Alcântara (XXX.830.493-XX).

13.1. Ministros presentes: Aroldo Cedraz (na Presidência), Bruno Dantas (Relator) e Antonio Anastasia.

BRUNO DANTAS

Por registrar as principais ocorrências dos autos até o momento, resumindo os fundamentos das peças acostadas, adoto como relatório, com os ajustes necessários, a instrução da secretaria responsável pela análise do processo (peça 63) , que contou com a anuência do corpo diretivo da unidade (peças 64 e 65) e do Ministério Público junto ao TCU (peça 66) : 
"INTRODUÇÃO
1. Cuidam os autos de tomada de contas especial convertida do processo de representação TC Processo 023.837/2018-7, conforme Acórdão 3479/2019-TCU-Primeira Câmara, em desfavor dos Srs. Luis Samuel Freire (CPF XXX.162.073-XX) , Prefeito de Assaré-CE, no período de 2013 a 2016, de Manoel Edmilson de Alcântara (CPF XXX.830.493-XX) , Secretário de Saúde do município de Assaré/CE, no ano de 2016, e de Alexandre Freire da Costa (CPF XXX.418.253-XX) , Secretário de Administração e Finanças e Chefe de Tesouraria do município de Assaré/CE, no ano de 2016, a respeito de irregularidades ocorridas no município de Assaré/CE, relacionadas a irregularidades na gestão de recursos federais do SUS, repassados  pelo Fundo Nacional de Saúde (FNS) ao Fundo Municipal de Saúde de Assaré/CE.
HISTÓRICO
2. Inicialmente, no processo de representação, realizado o exame de admissibilidade, o auditor concluiu pelo seu conhecimento, ante o preenchimento dos requisitos constantes no art. 235, c/c o inc. III do art. 237 do RI-TCU, podendo ser apurada para fins de comprovar a sua procedência, nos termos do art. 234, § 2º, da citada norma legal.
3. No arrazoado apresentado pelo representante, naqueles autos, alegou-se que, na gestão 2013-2016, do Sr. Luis Samuel Freire (CPF XXX.162.073-XX) , haviam sido realizadas seis transferências bancárias, envolvendo, além deste, os Srs. Manoel Emilson de Alcântara (Secretário de Saúde) e Alexandre Freire da Costa (Secretário de Administração e Finanças e Chefe de Tesouraria) consideradas irregulares:
	Data
	Valor (R$) 
	Conta debitada
	Conta creditada
	Referências

	1º/9/2016
	100.000,00
	c/c 18.424-1, ag. 1020-0 FNS
	c/c 3.011-2, ag. 1020-0 (Fundo Geral do Município) 
	peça 1, p. 2, 25 e 26, do TC Processo 023.837/2018-7

	2/9/2016
	75.000,00
			
	1º/9/2016
	10.000,00
	c/c 18.205-2, ag. 1020-0
		peça 1, p. 3 e 21, do TC Processo 023.837/2018-7

	2/9/2016
	80.000,00
			
	1º/9/2016
	10.000,00
	c/c 18.278-8, ag. 1020-0
		peça 1, p. 3, 23 e 24, do TC Processo 023.837/2018-7

	2/9/2016
	52.000,00
			
	Total
	327.000,00
			
4. Da análise da tabela acima, consignaram-se os seguintes fatos como irregulares:
a) nos dias 1º e 2/9/2016 foi transferido um total de R$ 175.000,00 da conta 18.424-1 (estruturação de unidades de atenção especializada - p. 25) para a conta 3.011-2, do Fundo Geral do Município; estes recursos estavam vinculados a serem aplicados no Hospital Municipal e em Centro de Atenção Psicossocial (CAPS) . Não o foram, e seus valores não foram devolvidos até 31/12/2016 (p. 23) ;
b) nas mesmas datas foi transferido um total de R$ 90.000,00 da conta 18.205-2 (FNS convenente - p. 21) para a mesma conta destino acima; estes recursos tinham como destinação específica a compra de equipamentos para o Hospital Municipal. Não foram utilizados com tal propósito;
c) nas mesmas datas foi transferido um total de R$ 62.000,00 da conta 18.278-8 (aquisição de equipamentos e materiais permanentes - p. 23) para a mesma conta destino acima; estes recursos tinham como destinação específica a aquisição de insumos para programas de saúde bucal. Não foram utilizados com tal propósito.
5. De acordo com o exame, foram efetivadas transferências que totalizaram a quantia de R$ 327.000,00, valores referentes a repasses vinculados e originários da União/Fundo Nacional de Saúde. Tais recursos foram alocados para a Conta do Fundo Geral do Município, sem que tenham sido aplicados nas destinações às quais eram vinculadas, bem como não foram devolvidas para suas respectivas contas de origem. Nenhum dos responsáveis (Ex-Prefeito Municipal, Gestor do Fundo Municipal de Saúde e Secretário de Finanças e Tesoureiro Municipal) promoveu a devida prestação de contas.
6. Tendo sido identificada a titularidade das contas manuseadas (18.424-1, 18.205-2, 18.278-8 e 3.011-2, da ag. 1020-0, do Banco do Brasil) , bem como avaliados se os recursos transferidos foram ou não utilizados ou se regressaram à c/c de origem, realizou-se diligência, à prefeitura, para que fossem apresentados os seguintes esclarecimentos:
a) informação sobre o propósito de cada uma das contas bancárias a seguir, esclarecendo se se tratam de contas vinculadas a certos tipos de despesas ou de contas de utilização livre por parte da municipalidade: contas correntes 18.424-1, 18.205-2, 18.278-8, 12.895-3 e 3.011-2, todas da agência 1020-0 do Banco do Brasil, no município de Assaré/CE;
b) necessidade de apresentação dos extratos bancários das contas correntes 18.424-1, 18.205-2, 18.278-8, 12.895-3 e 3.011-2, todas da agência 1020-0 do Banco do Brasil, no município de Assaré/CE, desde o dia 1/1/2016 até 31/7/2018;
c) informação precisa sobre a utilização do valor total de R$ 327.000,00 transferidos nos dias 1º e 2/9/2016 das contas 18.424-1, 18.205-2, 18.278-8 para a conta 3.011-2, indicando-se em que foram utilizados, apresentando os documentos comprobatórios das referidas despesas, e, se não o foram, informem se houve a devida recomposição das contas originárias, juntamente com os documentos comprobatórios da recomposição. 
7. Efetuada a diligência, o auditor instrutor efetuou as análises da documentação correspondente, tendo chegado às seguintes conclusões, propondo, ao final, a conversão dos autos em Tomada de Contas Especial (peça 14, do TC Processo 023.837/2018-7) :
'11. Em relação às c/c 18.424-1, 18.205-2, 18.278-8, declarou serem oriundas de recursos federais destinadas a ações de saúde e em relação às c/c 12.895-3 e 3.011-2, declarou serem pertencentes ao município, para movimentação de recursos próprios. Tais informações atendem aos itens 'a/b' da diligência. Em referência à solicitação contida na letra 'c', no que se refere ao destino dado ao montante de R$ 327.000,00 transferido das contas oriundas da União (18.424-1, 18.205-2, 18.278-8) para conta corrente municipal (3.0112) , o município não apresentou justificativas.
12. Em exame perfunctório, as transferências indicam movimentações indevidas de recursos de c/c veiculadas da União para o Município de Assaré/CE. Logo, há possibilidade de que a movimentação seja efetivamente considerada irregular, visto que os valores acima indicados não regressaram às contas de origem.
13. Adicionalmente, observa-se pelo exame dos extratos bancários da c/c (3.011-2) da prefeitura que recebeu os recursos advindos da União que todos os recursos recebidos foram novamente transferidas pela prefeitura para terceiros, mediante transferências eletrônicas, deixando o saldo da conta zerado ao final destas transações (peça 9, p. 131) .
14. Compulsado a jurisprudência deste Tribunal sobre o assunto, nota-se entendimento no sentido de que a transferência de recursos de convênio de conta específica para outra conta do município impede a perfeita aferição do nexo de causalidade entre as despesas declaradas e os recursos federais voluntariamente transferidos ao ente (Acórdão 344/2015-TCU-Plenário, Relator Walton Alencar Rodrigues) .
15. Do mesmo modo, transferências como estas podem ser consideradas irregulares, caso não haja prova concreta de que os recursos indevidamente transferidos da conta bancária específica do convênio para outra conta corrente da prefeitura municipal tenham favorecido a comunidade. Neste caso, o Tribunal entende não ser possível afastar a responsabilidade dos gestores e condenar em débito o município (Acórdão 3948/2014-1ª. Câmara, Relator Walton Alencar Rodrigues) .
16. (...) ; 
17. Diante do exposto, propõe-se a conversão dos autos em tomada de contas especial para fins de citação dos responsáveis (Luis Samuel Freire, prefeito municipal, Manoel Emilson de Alcântara, Secretário de Saúde e Alexandre Freire da Costa, Secretário de Administração e Finanças e Chefe de Tesouraria) indicados juntos à presente representação pelos valores indevidamente utilizados.'
8. A proposta da Unidade Técnica foi efetuada nos seguintes termos e acolhida, conforme decisão prolatada no Acórdão 3479/2019-TCU-Primeira Câmara, da Relatoria do Ministro Bruno Dantas (peça 4) :
I - conhecer da presente representação, satisfeitos os requisitos de admissibilidade previstos nos arts. 235, inc. III e 237 do Regimento Interno deste Tribunal, e no art. 103, § 1º, da Resolução - TCU 259/2014;
II - converter os autos em tomada de contas especial para fins de citação solidária dos Srs. Luis Samuel Freire (CPF XXX.162.073-XX) , Manoel Emilson de Alcântara (CPF XXX.830.493-XX) e Alexandre Freire da Costa (CPF XXX.418.253-XX) com fundamento nos arts. 10, § 1º, e 12, incisos I e II, da Lei 8.443/1992 c/c o art. 202, incisos I e II, do RI/TCU, para, no prazo de quinze dias, apresentar alegações de defesa quanto à irregularidade detalhada a seguir:
a)  Irregularidade: transferências irregulares de contas bancárias pertencentes à União Federal (18.424-1, 18.205-2, 18.278-8) para conta-corrente da prefeitura de Assaré/CE (3.011-2) , cujos recursos no montante de R$ 327.000,00 foram novamente transferidos para terceiros na mesma data em que se operaram os recebimentos, mediante transferências eletrônicas e TEDs.
Luis Samuel Freire (CPF XXX.162.073-XX) 
b.1)  Conduta: permitir a realização de transferências bancárias de contas bancárias pertencente à União para c/c da prefeitura, dando no mesmo dia, novas transferências para terceiros.
Srs. Manoel Emilson de Alcântara (CPF XXX.830.493-XX) e Alexandre Freire da Costa (CPF XXX.418.253-XX) 
b.2)  Condutas: autorizar a realização de transferências bancárias de contas bancárias pertencente à União para c/c da prefeitura, dando no mesmo dia, novas transferências para terceiros.
c)  Dispositivos violados: Constituição Federal art. 37, caput; IN 01/97, arts. 20 e 21.
9. À peça 5 dos autos, foram efetuadas as análises relacionadas aos fatos que ensejaram a instauração da TCE, tendo sido proposta a realização das citações dos responsáveis constantes do preâmbulo da presente instrução, sendo a proposta corroborada pelo Diretor e Secretário da Unidade Técnica (peças 6 e 7) . As irregularidades que levaram às citações foram as seguintes:
12. Considerando a determinação contida no Acórdão 3479/2019-TCU-Primeira Câmara, bem como toda situação sintetizada na seção 'histórico' desta instrução que, no processo de representação que originou esta TCE, foi identificado como ilícito gerador do dano a seguinte irregularidade:
Ocorrência: transferências irregulares de recursos repassados pela União, para custeio de ações na área da saúde, de contas do Fundo Municipal de Saúde (18.424-1, 18.205-2, 18.278-8) para conta corrente da prefeitura de Assaré/CE (3.011-2) , cujos recursos no montante de R$ 327.000,00 foram novamente transferidos para terceiros na mesma data em que se operaram os recebimentos, mediante transferências eletrônicas, sem a devida comprovação das despesas por meio de documentos hábeis;
Responsável: Luis Samuel Freire (CPF XXX.162.073-XX) , na condição de prefeito municipal (gestão 2013-2016) ;
Conduta: na condição de prefeito do município, permitir a realização de transferências bancárias de contas bancárias pertencente ao Fundo Municipal de Saúde para c/c da prefeitura, dando no mesmo dia, novas transferências para terceiros;
Nexo de Causalidade: Na condição de prefeito municipal, ao permitir a realização de transferências bancárias de contas do Fundo Municipal de Saúde para outras contas de titularidade do município, fez com que os recursos federais destinados à saúde fossem aplicados em gastos e despesas para finalidades diversas que não foram destinados, sem a devida comprovação, havendo infringência das normas legais atinentes ao assunto, resultando em presunção de dano ao erário;
Culpabilidade: Não há elementos que permitam concluir pela boa-fé do responsável. É razoável afirmar que era possível ao responsável ter consciência da ilicitude dos atos, sendolhe exigível conduta diversa, no sentido de não realizar as transferências, bem como efetuar pagamentos com tais recursos apenas de despesas da saúde e após o regular empenho e liquidação das despesas;
Outros Responsáveis: Manoel Emilson de Alcântara (CPF XXX.830.493-XX) , na condição de secretário municipal de saúde, e Alexandre Freire da Costa (CPF XXX.418.253-XX) , na condição de secretário municipal de finanças;
Condutas: na condição de secretários municipais de Saúde e de Finanças do Município de Assaré, respectivamente, realizar/permitir transferências bancárias de recursos do Fundo Municipal de Saúde para contas bancárias da prefeitura, realizando novas transferências desses recursos para terceiros no mesmo dia, sem amparo em documentação comprobatória da despesa;
Nexo de Causalidade: Ao realizarem/permitirem transferências bancárias de contas do Fundo Municipal de Saúde para outras contas de titularidade do município, fez com que os recursos federais destinados à saúde fossem aplicados em gastos e despesas para finalidades diversas que não foram destinados, sem a devida comprovação, havendo infringência das normas legais atinentes ao assunto, resultando em presunção de dano ao erário;
Culpabilidade: Não há elementos que permitam concluir pela boa-fé dos responsáveis. É razoável afirmar que era possível aos responsáveis terem consciência da ilicitude dos atos, sendo-lhes exigível conduta diversa, no sentido de não realizarem as transferências, bem como efetuarem pagamentos com tais recursos apenas de despesas da saúde e após o regular empenho e liquidação das despesas;
Dispositivos violados: Artigo 70 da Constituição da República Federativa do Brasil, artigo 63, §§1º e 2º, do Lei 4.320/1964 e §2º, do art. 36, do Decreto 93.872/1986;
Evidências: peças 7 e 8 do processo de Representação apensado aos autos TC Processo 023.837/2018-7.
13. Ressalte-se que, além da transferência irregular dos recursos para a conta movimento da prefeitura, as irregularidades refletem ainda a falta de documentação comprobatória das despesas. O fato de se transferir os recursos para a outra conta é, por si só irregular, mas poderia ser mitigado caso se comprovasse que foram utilizados para pagamento de despesas vinculadas à área da Saúde.
14. Na seara do Direito Financeiro, é cediço que cabe ao responsável demonstrar, por meio da documentação exigida na legislação de regência, a boa e regular aplicação dos recursos públicos federais geridos, em obediência ao disposto nos arts. 70, parágrafo único, da Constituição Federal, 93 do Decreto-Lei nº 200/1967 e 66 e 145 do Decreto nº 93.872/1986.
15. A regularidade do pagamento com recursos públicos somente é assegurada com a observância dos procedimentos prévios de liquidação e empenho da despesa fixados nos arts. 60 a 64 da Lei 4.320/1964 e demais normas regentes.
16. Assim, ante a ausência de documentos que permitissem estabelecer o nexo entre as possíveis despesas efetuadas com os recursos recebidos, no âmbito do Sistema Único de Saúde, e os pagamentos realizados, concluiu-se, no processo de representação que havia os elementos suficientes para a citação dos responsáveis, o que foi corroborado pelo TCU por meio do Acórdão 3479/2019-TCU-Primeira Câmara.
17. Ante esse arcabouço normativo, os gestores aqui responsabilizados, além de não realizar as transferências bancárias, deveriam comprovar que os pagamentos foram precedidos do devido atesto, liquidação e empenho, em respeito à legislação pátria, com respaldo em documentos hábeis a comprovar a despesa (notas fiscais, planilhas, fichas de controle de estoque etc.) .
10. Destarte, foram efetuadas as citações deferidas (peças 11 a 13) , tendo os responsáveis Alexandre Freire da Costa (XXX.418.253-XX) , Manoel Emilson de Alcântara (XXX.830.493-XX) e Luis Samuel Freire (XXX.162.073-XX) sido citados, conforme comprova os ofícios e comprovantes de ciência de comunicação, às peças 11 a 16.
11. Devidamente citados, o Sr. Luis Samuel Freire (CPF XXX.162.073-XX) apresentou os elementos de defesa assentes às peças 21 a 39, enquanto o Sr. Manoel Emilson de Alcântara (XXX.830.493-XX) apresentou os elementos de defesa às peças 40 a 42 e 46, e, por fim, o Sr. Alexandre Freire da Costa (XXX.418.253-XX) apresentou os elementos assentes à peça 44.
12. As alegações de defesa apresentadas foram analisadas na instrução assentada à peça 49, sendo ali propostas a rejeição das alegações de defesa apresentadas pelos defendentes e a condenação dos mesmos em débito. A proposta foi corroborada pelo então Diretor, pelo Secretário da Secex-TCE, e pelo membro do Parquet junto ao TCU (peças 50 a 53) .
13. Em Despacho assentado à peça 54, o Ministro Relator determinou a inclusão da responsabilidade do Sr. Antônio Neto Dias Alcântara, na condição de gestor e ordenador de despesas do Fundo Municipal de Saúde de Assaré, em 2016, bem como a citação desse responsável, a fim de apresentar as alegações de defesa, considerando as seguintes situações:
Ocorrência: transferências irregulares de recursos repassados pela União, para custeio de ações na área da saúde, de contas do Fundo Municipal de Saúde (18.424-1, 18.205-2, 18.278-8) para conta corrente da prefeitura de Assaré/CE (3.011-2) , cujos recursos, no montante de R$ 327.000,00, foram novamente transferidos para terceiros, na mesma data em que se operaram os recebimentos, mediante transferências eletrônicas, sem a devida comprovação das despesas, por meio de documentos hábeis;
Conduta: na condição de gestor do Fundo Municipal de Saúde (FMS) , realizar ou permitir a realização de transferências bancárias de contas bancárias, pertencentes ao Fundo Municipal de Saúde para c/c da prefeitura;
Nexo de Causalidade: Na condição de gestor do FMS, ao permitir a realização de transferências bancárias de contas do Fundo Municipal de Saúde para outras contas de titularidade do município, deixou de comprovar que os recursos federais destinados à saúde fossem aplicados em gastos e despesas às quais estavam vinculados, havendo infringência das normas legais atinentes ao assunto, resultando em presunção de dano ao erário;
Culpabilidade: Não há elementos que permitam concluir pela boa-fé do responsável. É razoável afirmar que era possível, ao responsável, ter consciência da ilicitude dos atos, sendolhe exigível conduta diversa, no sentido de não realizar as transferências.
Dispositivos violados: artigo 70, da Constituição da República Federativa do Brasil, artigo 63, §§1º e 2º, da Lei 4.320/1964, e §2º do art. 36 do Decreto 93.872/1986;
Evidências: peças 7 e 8, do processo de Representação apensado aos autos, TC Processo 023.837/2018-7.
14. Destarte, por meio do Ofício 27092/2021-TCU/Seproc, de 27/5/2021 (peça 58) , foi efetuada a citação do responsável acima mencionado, tendo sido apresentados os elementos que formaram a peça 60, dos autos.
15. Por fim, cabe destacar que os responsáveis se fazem representar por advogados devidamente constituídos nos autos, como demonstra a tabela a seguir: 
	Responsável
	Advogado (s) 
	Procuração

	Alexandre Freire da Costa (XXX.418.253-XX) 
	Marcos Antonio Sampaio de Sousa (OAB/CE 16.197) e Esron Alex Parente de Vasconcelos (OAB/CE 29.704) 
	Peça 43

	Manoel Emilson de Alcântara (XXX.830.493-XX
	Felipe Cartaxo Esmeraldo (OAB/CE 23.813) 
	Peça 18

	Luis Samuel Freire (XXX.162.073-XX) 
	Marcos Antônio Sampaio de Sousa (OAB/CE 16.197) e Esron Alex Parente de Vasconcelos (OAB/CE 29.704) 
	Peça 17

	Antônio Dias de Alcântara Neto (CPF XXX.704.053-XX
	Marcos Antônio Sampaio de Sousa (OAB/CE 16.197) e Esron Alex Parente de Vasconcelos (OAB/CE 29.704) 
	Peça 61

EXAME TÉCNICO
VERIFICAÇÃO DA EXISTÊNCIA DE OUTROS DÉBITOS
16. Em atenção ao comando contido no item 9.4, do Acórdão 1772/2017-TCU-Plenário, de relatoria do Exmo. Ministro-Substituto Augusto Sherman Cavalcanti, e em atendimento ao disposto no art. 6º, § 1º, da Instrução Normativa TCU 71/2012, informa-se que não foi constatada a existência de outros débitos imputáveis aos responsáveis arrolados nestes autos.
ANÁLISE:
Da citação do responsável Antônio Dias de Alcântara Neto (CPF XXX.704.053-XX) e das alegações de defesa apresentadas:
Ofício 27092/2021-TCU/Seproc, de 21/5/2021  (peça 58) :
Alegações de defesa apresentadas pelo Sr. Antônio Dias de Alcântara Neto (CPF 065.704.05349) , ordenador de despesas do Município de Assaré, em 2016 (peça 60) :
17. O defendente iniciou as suas alegações de defesa contextualizando os fatos que demandaram a sua citação. Posteriormente, mencionou que era o gestor do Fundo Municipal de Saúde de Assaré, sendo responsável pela gestão das contas municipais vinculadas a secretaria de saúde. Posteriormente, o defendente apresentou a seguinte tabela, com a suposta utilização dos recursos aqui tratados, na finalidade a que se destinavam:
	PROCESSO
	DATA
	DOTAÇÃO
	VALOR
	CREDOR

	P0 901003
	1º/9/2016
	0606-03020051.2.029. 3.3.90.39.00
	R$ 10.498,70
	Hospital e Maternidade São Vicente de Paulo

	P090216
	2/9/2016
		R$ 2.080,00
	Posto Avenida-Vitoria Comb. e Lubrificantes Ltda.

	P0902017
	2/9/2016
	0404-041220001.2.004 3.1.90.11.00
	R$ 12.800,00
	Nbc Locações e Serviços Ltda.  ME

	P0902018 
	2/9/2016
	0404-041220001.2.004 3.1.90.11.00
	R$ 10.080,00 
	Nbc Locações e Serviços Ltda.  ME

	P0902020
	2/9/2016
	0909-041220050.2.055 3.1.90.11.00
	R$ 8.922,50 
	Fopag - Sec. de Adm. Finanças e Planejamento (Folha de Pagamento de Servidores) 

	P0902022
	2/9/2016
	1010-133920001.2.063 3.1.90.11.00
	R$ 15.660,00
	Fopag - Sec. de Adm. Finanças e Planejamento (Folha de Pagamento de Servidores) 

	P0902024
	2/9/2016
	0202-041220001.2.002 3.1.90.11.00
	R$ 15.400,00
	Folha Pagamento - Departamento Pessoal

	P0902025
	2/9/2016
	0202-041220001.2.002 3.1.90.11.00
	R$ 10.613,00
	Folha de Pagamento - Gabinete Servidores

	P0902020
	2/9/2016
	0606-103010051.2.023 3.1.90.11.00
	R$ 85.917,41
	Folha de Pagamento - FMS Atenção Básica

	P0902022
	2/9/2016
	0606-103010051.2.023 3.1.90.11.00
	R$ 22.195,59
	Folha de Pagamento - Agentes Com. de Saúde

	P0902023
	2/9/2016
		R$ 320,76 
	Folha de Pagamento - Agentes Com. de Saúde

	P0902024 
	2/9/2016 
	0606-103010051.2.023 3.1.90.11.00 
	R$ 7.010,50
	Folha de Pagamento - Nasf

	P0902025 
	P0902025 
		R$ 3.255,25
	Folha de Pagamento - Nasf

18. Alegou que, conforme os comprovantes de pagamento em anexo, verificou-se que os recursos foram utilizados para pagamento de folha de pessoal da saúde, transferências para o hospital (o que seguiu a consecução primordial do repasse) , abastecimento de veículos da secretaria de saúde, bem como pagamento de fornecedor municipal, todos esses pagamentos precedidos do regular processo de gasto púbico.
19. A defesa afirmou que, em que pese poder haver irregularidade no emprego de alguma dessas verbas, todas foram empregadas em finalidades públicas, a bem do Município de Assaré, pelo que, caso haja determinação de devolução de valores, esta ocorra em face do próprio fundo geral do município, o beneficiário em questão. Ainda nesse contexto, cumpre-nos informar que foi deixado caixa apto a realizar a recomposição dos fundos vinculados ao FNS, ao fim daquele exercício, conforme prova o extrato do último mês do fundo geral, terminado este com um saldo de mais de cinco milhões de reais. Alegou que, em caso de entendimento pela recomposição do Erário, a atual gestão poderia muito bem fazer a restituição dos valores pelo fundo geral, que se encontrava com saldo suficiente ao final do exercício.
20. A defesa alega que esta Corte de Contas possui precedentes no sentido de caber, ao ente recebedor dos recursos, a devolução em caso de gastos lícitos em favor da própria administração. Peço vênia para citar ementa do acórdão lavrado nos autos do TC Processo 022.118/2015-2:
'SUMÁRIO: REPRESENTAÇÃO FORMULADA PELA SECEX-SAÚDE. RECUSA DO FUNDO NACIONAL DE SAÚDE (FNS) EM INSTAURAR TOMADAS DE CONTAS ESPECIAIS PARA APURAR DÉBITOS IDENTIFICADOS EM AUDITORIAS E FISCALIZAÇÕES REALIZADAS PELO DEPARTAMENTO NACIONAL DE AUDITORIA DO SUS (DENASUS) . ALEGADA AUSÊNCIA DE COMPETÊNCIA DO FNS PARA INSTAURAR ESSES PROCESSOS COM BASE EM INTERPRETAÇÃO EQUIVOCADA DO ART. 27 DA LEI COMPLEMENTAR 141/2012. AUDIÊNCIA DOS GESTORES DO FNS E DA SECRETARIA EXECUTIVA DO MINISTÉRIO DA SAÚDE (SE/MS) . ACOLHIMENTO PARCIAL DAS RAZÕES DE JUSTIFICATIVAS. DESNECESSIDADE DE APLICAÇÃO DE MULTA, HAJA VISTA A ADOÇÃO DE PROVIDÊNCIAS NECESSÁRIAS PARA A INSTAURAÇÃO DAS TCES DEVIDAS. FIXAÇÃO DE ENTENDIMENTO SOBRE OS DÉBITOS RELATIVOS A RECURSOS FEDERAIS DO SISTEMA ÚNICO DA SAÚDE (SUS) TRANSFERIDOS 'FUNDO A FUNDO', COM VISTAS A ORIENTAR A ATUAÇÃO DO CONTROLE INTERNO E DAS UNIDADES DESTE TRIBUNAL. DETERMINAÇÕES E RECOMENDAÇÕES.
1. O art. 27 da Lei Complementar 141/2012 refere-se, exclusivamente, aos débitos decorrentes de desvios de objeto ou finalidade, não abarcando os casos de dano ao erário propriamente dito (como desfalques, desvios, malversações, superfaturamentos, realização de despesas sem a devida comprovação, etc.) ou do recebimento de recursos federais pelo ente de forma irregular.
2. O art. 27, inciso I, da Lei Complementar 141/2012 impõe a obrigação de devolução dos valores aplicados indevidamente, sem fazer distinções entre o desvio de objeto e o de finalidade.
3. Cabe ao ente federado a obrigação de recompor, com recursos próprios, os valores aplicados com desvio de objeto ou finalidade, atualizados monetariamente, ao fundo de saúde do ente beneficiário do repasse, podendo, ainda, haver a responsabilização solidária do agente público causador da irregularidade e a sua apenação com multa.
4. Quando há desvio de objeto ou finalidade, há débito, sendo devida, portanto, a instauração de tomada de contas especial para perquirir esses valores.
5. Se o débito decorrente de desvio de objeto ou finalidade for quitado antes da instauração de tomada de contas especial, o valor devido deve ser acrescido apenas de atualização monetária, mas, uma vez instaurada a tomada de contas especial, a condenação passa a incluir juros de mora, na forma do art. 19, caput, da Lei 8.443/1992, ressalvada a hipótese do art. 12, § 2º da mesma lei. 
6. Nos casos em que o desvio de objeto ou finalidade é identificado em processos originários da atuação desta Corte de Contas, deve-se, preliminarmente à conversão dos autos em tomada de contas especial, fixar prazo para que o ente beneficiário recomponha o fundo de saúde local, com recursos do próprio tesouro, e, em havendo a devida recomposição, determinar ao Denasus que fiscalize a aplicação desses recursos, a fim de verificar se foi dado cumprimento ao objetivo do repasse. 
7. Tratando-se de débito decorrente de dano ao erário propriamente dito, cabe ao gestor responsável pela irregularidade a obrigação de devolver os recursos, devendo a recomposição ser feita ao Fundo Nacional de Saúde.
8. Nos casos de débito decorrente do recebimento irregular de recursos federais pelos estados, municípios ou Distrito Federal, independentemente do destino final dado aos recursos repassados cabe ao ente recebedor restituir o Fundo Nacional de Saúde, podendo, ainda, haver aplicação de multa ao agente público causador da irregularidade.
9. Independentemente do fundo que deve ser ressarcido, os valores transferidos do Fundo Nacional de Saúde aos demais entes federativos constituem recursos federais, competindo ao referido fundo a instauração de processos de Tomada de Contas Especial quanto a eles, e ao TCU o julgamento desses processos. 
10. Antes da instauração de tomada de contas especial por parte do Fundo Nacional de Saúde, deve ser esgotada a via administrativa de controle interno do Ministério da Saúde, independentemente da origem do débito, sendo que, nos casos desvio de objeto ou finalidade, isso pode ser feito por meio do termo de ajuste sanitário (TAS) .
11. Esgotada a via administrativa, o órgão de controle interno deve enviar a documentação necessária ao Fundo Nacional de Saúde para que instaure tomada de contas especial, não cabendo esperar que o gestor local adote tal providência.'
21. Assim, concluiu a defesa que, em se verificando a natureza lícita dos pagamentos, deve o próprio fundo geral restituir os valores porventura entendidos como irregulares, sob pena do enriquecimento sem causa da administração.
Análise:
22. Inicialmente, é pertinente não deixar de olvidar que a TCE foi instaurada em razão de transferências irregulares de recursos repassados pela União, para custeio de ações na área da saúde, de contas do Fundo Municipal de Saúde (18.424-1, 18.205-2, 18.278-8) para conta corrente da prefeitura de Assaré/CE (3.011-2) , cujos recursos, no montante de R$ 327.000,00, posteriormente foram novamente transferidos para terceiros, na mesma data em que se operaram os recebimentos, mediante transferências eletrônicas, sem a devida comprovação das despesas por meio de documentos hábeis.
23. O defendente alegou, em sua essência, que os recursos foram aplicados na finalidade para o qual foram repassados, tendo apresentado uma tabela com informações supostamente relacionadas à utilização dos valores em benefício dos munícipes, e que eventual necessidade de devolução, por parte do gestor responsável, seria um pretenso enriquecimento sem causa da Administração Pública. A exemplo das alegações de defesa prestadas pelos demais responsáveis solidários no presente processo, o defendente apenas mencionou a utilização dos valores nas finalidades a que se destinaram, mas sem nenhuma demonstração cabal de que realmente foram regularmente aplicados, uma vez que deixou de enviar a documentação comprobatória das despesas que alega ter realizado.
24. Sabe-se que a jurisprudência do TCU é firme no sentido de que cabe ao responsável demonstrar o nexo causal entre os recursos federais repassados e as despesas incorridas na execução das despesas, pela apresentação, por exemplo, das notas de empenho, dos recibos, das notas fiscais e dos extratos bancários, entre outros documentos exigíveis, permitindo, assim, que reste efetivamente confirmada a execução do ajuste com os recursos federais transferidos. Destarte, o ônus da prova sobre ocorrências ilegais imputadas a terceiros contratados pela Administração Pública cabe ao TCU, o qual deve evidenciar a conduta antijurídica praticada para fins de imputação de débito, sendo a obrigação de demonstrar a boa e regular aplicação de recursos públicos atribuída ao gestor, e não a terceiros contratados pela Administração Pública.
25. O entendimento no âmbito do TCU é de que a responsabilidade dos jurisdicionados, perante o Tribunal, é de natureza subjetiva, mas a mesma é caracterizada mediante a presença de simples culpa stricto sensu, sendo desnecessária a caracterização de conduta dolosa ou má-fé do gestor, para que este seja responsabilizado. Desse modo, é suficiente a identificação da conduta do responsável que caracterize sua culpa, seja por imprudência, imperícia ou negligência, e a demonstração do nexo de causalidade entre a conduta culposa (stricto sensu) e a irregularidade que ocasionou o dano ao erário.
26. Por conseguinte, a falta de comprovação da correta aplicação dos recursos federais transferidos, diante da ausência do aludido nexo causal, como restou evidenciado na presente situação, configura ofensa não só às regras legais, mas também aos princípios basilares da administração pública, já que, ao final e ao cabo, o gestor deixa de prestar satisfação à sociedade sobre o efetivo emprego dos recursos públicos postos sob a sua responsabilidade, dando ensejo, então, à presunção legal de dano ao erário pelo desvio dos recursos federais.
27. Faz parte, inclusive da Jurisprudência selecionada do TCU, o entendimento de que a falta de conciliação entre notas fiscais, cheques emitidos e extratos bancários impede o estabelecimento de correlação entre os documentos informados na relação de pagamentos, pois, na qualidade de gestor de recursos públicos, está sujeito, por dever constitucional, à obrigação de demonstrar o seu correto emprego, inclusive no que respeita à observância dos princípios que regem a Administração Pública, definidos no art. 37, da Constituição Federal. A concretização de tal dever dá-se mediante a apresentação, no prazo acertado e na forma definida nas normas aplicáveis, de todos os comprovantes hábeis a mostrar, de forma transparente, a licitude dos atos praticados e o alcance das metas pactuadas (Acórdão 6173/2011-TCU-Primeira Câmara, da relatoria do ministro José Múcio Monteiro) .
28. Cabe relembrar que, na situação tratada nos presentes autos, houve a transferência irregular dos recursos, de uma conta específica para a movimentação e controle dos gastos, para outras em nome da própria prefeitura, não se podendo aferir a regularidade e legitimidade dos valores despendidos, devendo o agente público responder pelos recursos federais a ele confiados, nos casos em que se estabeleça correlação entre a prática de ato omissivo ou comissivo de sua parte e o dano causado ao erário (Acórdão TCU 2.544-Plenário, da relatoria do Ministro Bruno Dantas) .
29. Assim, a não utilização da conta específica do Fundo Municipal de Saúde não constituiria, por si só, fator impeditivo para que seja reconhecido o nexo de causalidade, desde que o conjunto probatório existente nos autos permita que se faça a correlação necessária para a caracterização do nexo (Acórdão 3327/2019-TCU-Primeira Câmara, relatoria ministro Vital do Rêgo) . A despeito de não estarmos tratando de convênio, a aplicação do entendimento jurisprudencial é o mesmo quando da realização de transferências bancárias de contas do Fundo Municipal de Saúde para outras contas de titularidade do município, fazendo com que os recursos federais destinados à saúde fossem aplicados em gastos e despesas para finalidades diversas, sem a devida comprovação, havendo infringência das normas legais atinentes ao assunto, resultando em presunção de dano ao erário.
30. Destarte, nas alegações de defesa apresentadas, o defendente não demonstrou, por meio de elementos de prova suficientes, a correta utilização dos recursos de que tratam os presentes autos e as despesas que alega ter feito com os ditos valores a que foram destinados. A tabela apresentada, com a suposta utilização dos recursos transferidos nas ações de saúde para o qual foram destinados, não está devidamente acompanhada dos elementos documentais necessários para que se possa aferir a regularidade dos gastos mencionados, bem como o estabelecimento do nexo causal entre os recursos e as despesas em questão.
31. Assim, conforme entendimento do Acórdão 1748/2016-TCU-Plenário, da relatoria do Ministro Vital do Rêgo, a não utilização da conta específica do convênio ou mesmo outro instrumento regular de transferência voluntária ou não de recursos, não constitui, por si só, fator impeditivo para que seja reconhecido o nexo de causalidade, desde que o conjunto probatório prospere a favor de tal demonstração. Eis o enunciado elaborado pela Jurisprudência Selecionada desta Corte de Contas, quando da prolação do mencionado decisum:
'O saque em espécie na conta específica do convênio dificulta o estabelecimento do nexo causal entre os recursos públicos e a execução das despesas, mas, em algumas situações, o exame de todo o conjunto probatório existente nos autos permite que se faça a correlação necessária para a caracterização do nexo.'
32. Como se observa dos documentos colacionados aos autos como suposta prova da regular utilização dos recursos que estão sendo questionados (peças 22 a 39) , observa-se que a maioria são notas de empenho, algumas notas fiscais, notas de liquidação, mas que não comprovam a regular utilização dos recursos transferidos, pelo Ministério da Saúde, considerando o fato de que não estão acompanhados dos respectivos comprovantes de pagamentos, por meio da utilização da conta bancária específica para o qual foram destinados os recursos, não havendo qualquer nexo de causalidade entre os elementos apresentados e os recursos públicos em questão.
33. Assim, diante das análises efetuadas em relação à existência de fatos novos que pudessem mudar o entendimento acerca da regular utilização dos recursos públicos tratados na presente TCE, perfilha-se pela proposta de que não merecem prosperar as alegações do defendente, uma vez que não refutaram ou demonstraram a inocorrência das irregularidades que levaram às glosas de que tratam os autos, podendo-se propor, de imediato, a rejeição das alegações de defesa, além do julgamento pela irregularidade das contas e aplicação da multa prevista no art. 57, da Lei 8.443/1992. Cabe ainda reiterar que se mantêm as propostas efetuadas na instrução de peça 49, em relação aos demais responsáveis chamados aos autos para apresentarem alegações de defesa.
Verificação do Prazo de Prescrição da Pretensão Punitiva
34. Vale ressaltar que a pretensão punitiva do TCU, conforme Acórdão 1441/2016-TCU-Plenário, Relator Min. Benjamin Zymler, que uniformizou a jurisprudência acerca dessa questão, subordina-se ao prazo geral de prescrição indicado no art. 205, do Código Civil, que é de dez anos, contado da data de ocorrência da irregularidade sancionada, nos termos do art. 189, do Código Civil, sendo este prazo interrompido pelo ato que ordenar a citação, a audiência ou a oitiva dos responsáveis.
35. No caso em exame, não ocorreu a prescrição, uma vez que a irregularidade sancionada ocorreu no exercício de 2016, e o ato de ordenação da citação ocorreu em 7/5/2020 e em 10/5/2021.
CONCLUSÃO
36. Constata-se que os responsáveis compareceram aos autos e apresentaram as alegações de defesa, mas não conseguiram demonstrar a ausência de responsabilidade em relação aos fatos de que tratam a presente TCE e/ou mesmo a regular gestão dos recursos tratados no processo.
37. É razoável afirmar que era possível aos responsáveis terem consciência da ilicitude dos atos praticados, sendo-lhes exigível condutas diversas, no sentido de não realizar transferências, bem como efetuar pagamentos com tais recursos apenas na área da saúde, e após o regular empenho e liquidação, não tendo os argumentos de defesa logrado afastar o débito imputado aos responsáveis. Ademais, inexistem nos autos elementos que demonstrem a boa-fé ou a ocorrência de outros excludentes de culpabilidade. Conclui-se, assim, pelo não acolhimento das alegações de defesa, bem como pelo julgamento pela irregularidade das contas, além do recolhimento dos débitos que lhes foram imputados, e aplicação da multa prevista no art. 57, da Lei 8.443/1992. 
PROPOSTA DE ENCAMINHAMENTO
38. Diante do exposto, submetem-se os autos à consideração superior, propondo:
a) rejeitar as alegações de defesa apresentadas pelos responsáveis Alexandre Freire da Costa (XXX.418.253-XX) , Manoel Emilson de Alcântara (XXX.830.493-XX) , Luís Samuel Freire (XXX.162.073-XX) e Antônio Neto Dias de Alcântara (CPF XXX.704.053-XX) ;
b) com fundamento nos arts. 1º, inciso I, 16, inciso III, alíneas 'b' e 'c', da Lei 8.443/1992, c/c os arts. 19, parágrafo único, e 23, inciso III, da mesma Lei, e com arts. 1º, inciso I, 209, inciso II, do Regimento Interno, julgar irregulares as contas dos responsáveis Alexandre Freire da Costa (XXX.418.253-XX) , Manoel Emilson de Alcântara (XXX.830.493-XX) , Luís Samuel Freire (XXX.162.073-XX) e Antônio Neto Dias de Alcântara (CPF XXX.704.053-XX) , condenando-os ao pagamento das quantias a seguir especificadas, com a fixação do prazo de quinze dias, a contar da notificação, para comprovarem, perante o Tribunal (art. 214, inciso III, alínea 'a', do Regimento Interno) , o recolhimento das dívidas aos cofres do Fundo Nacional de Saúde, atualizadas monetariamente e acrescidas dos juros de mora, calculados a partir das datas discriminadas, até a data do recolhimento, na forma prevista na legislação em vigor:
	VALOR ORIGINAL (RS) 
	DATA DA OCORRÊNCIA

	1º/9/2016
	100.000,00

	2/9/2016
	75.000,00

	1º/9/2016
	10.000,00

	2/9/2016
	80.000,00

	1º/9/2016
	10.000,00

	2/9/2016
	52.000,00

	Total
	327.000,00

c)  aplicar, individualmente, aos responsáveis. Alexandre Freire da Costa (XXX.418.253-XX) , Manoel Emilson de Alcântara (XXX.830.493-XX) , Luís Samuel Freire (XXX.162.073-XX) e Antônio Neto Dias de Alcântara (CPF XXX.704.053-XX) , a multa prevista no art. 57, da Lei 8.443/1992, c/c o art. 267, do Regimento Interno, com a fixação do prazo de quinze dias, a contar das notificações, para comprovarem, perante o Tribunal (art. 214, inciso III, alínea 'a', do Regimento Interno) , o recolhimento da dívida aos cofres do Tesouro Nacional, atualizada monetariamente desde a data do acórdão que vier a ser proferido até a do efetivo recolhimento, se for paga após o vencimento, na forma da legislação em vigor;
d)  autorizar, desde logo, nos termos do art. 28, inciso II, da Lei 8.443/1992, a cobrança judicial das dívidas, caso não atendidas as notificações a que se referem as alíneas anteriores;
e)  autorizar, caso solicitado pelos responsáveis, o pagamento das dívidas em até trinta e seis parcelas mensais e consecutivas, nos termos do art. 26, da Lei 8.443/1992, c/c o art. 217, do Regimento Interno, fixando-lhes o prazo de quinze dias, a contar do recebimento das notificações, para comprovarem, perante o Tribunal, o recolhimento da primeira parcela, e de trinta dias, a contar da parcela anterior, para comprovarem o recolhimento das demais parcelas, devendo incidir, sobre cada valor mensal, atualizado monetariamente, os juros de mora devidos, no caso do débito, na forma prevista na legislação em vigor;
f) enviar cópia do Acórdão a ser prolatado à Procuradoria da República no Estado do Ceará, nos termos do § 3º do art. 16 da Lei 8.443/1992, c/c o § 7º do art. 209 do Regimento Interno do TCU, para adoção das medidas cabíveis;
g) enviar cópia do Acórdão que vier a ser proferido ao Fundo Nacional de Saúde e aos responsáveis, para ciência;
h) informar à Procuradoria da República no Estado do Ceará, ao Fundo Nacional de Saúde e aos responsáveis que a presente deliberação, acompanhada do Relatório e do Voto que a fundamenta, está disponível para a consulta no endereço www.tcu.gov.br/acordaos, além de esclarecer que, caso requerido, o TCU poderá fornecer sem custos as correspondentes cópias, de forma impressa; e
i) informar à Procuradoria da República no Estado do Ceará que, nos termos do parágrafo único do art. 62 da Resolução TCU 259/2014, os procuradores e membros do Ministério Público credenciados nesta Corte podem acessar os presentes autos de forma eletrônica e automática, ressalvados apenas os casos de eventuais peças classificadas como sigilosas, as quais requerem solicitação formal."
É o relatório.

Marcos Antônio Sampaio de Sousa (OAB/CE 16.017) e Esron Alex Parente de Vasconcelos (OAB/CE 27.039), representando Antônio Neto Dias Alcântara, Luís Samuel Freire e Alexandre Freire da Costa; Felipe Cartaxo Esmeraldo (OAB/CE 23.813), representando Manoel Emilson de Alcântara.

Procurador Marinus Eduardo De Vries Marsico.

TOMADA DE CONTAS ESPECIAL. CONVÊNIO. FUNDO NACIONAL DE SÁUDE, MUNICÍPIO DE ASSARÉ/CE. IRREGULARIDADES NAS TRANSFERÊNCIAS DE RECURSOS DE CONTAS DO FUNDO MUNICIPAL DE SAÚDE PARA A CONTA CORRENTE DA PREFEITURA. CITAÇÃO. REJEIÇÃO DAS ALEGAÇÕES DE DEFESA APRESENTADAS. IRREGULARIDADE DAS CONTAS. DÉBITO. MULTA.

TOMADA DE CONTAS ESPECIAL (TCE)

Secretaria de Controle Externo de Tomada de Contas Especial (SecexTCE).

Trata-se de tomada de contas especial instaurada por determinação do Acórdão 3479/2019-TCU-Primeira Câmara, de minha relatoria, em razão de irregularidades na gestão de recursos federais do SUS repassados pelo Fundo Nacional de Saúde (FNS) ao Fundo Municipal de Saúde de Assaré/CE.
No processo se apurou que, no exercício de 2016, foram transferidos R$ 327.000,00 para a conta geral do Município de Assaré, oriundos de contas bancárias específicas para recebimento de recursos federais do FNS, impossibilitando a comprovação do nexo de causalidade entre a aplicação dos recursos e a finalidade a eles vinculada. 
Os responsáveis Luís Samuel Freire (Prefeito de Assaré/CE no período de 2013 a 2016) , Manoel Emilson de Alcântara (Secretário de Saúde em 2016) e Alexandre Freire da Costa (Secretário de Administração e Finanças e Chefe de Tesouraria em 2016) foram citados em razão da irregularidade apontada e apresentaram suas alegações de defesa.
Após análise inicial das alegações de defesa, determinei a inclusão no rol dos responsáveis de Antônio Neto Dias Alcântara, então Chefe de Gabinete da Prefeitura, por restar confirmado que era o gestor formal e ordenador de despesas do Fundo Municipal de Saúde em Assaré. devidamente citado, o responsável apresentou suas alegações de defesa. 
Em sua análise de mérito, a secretaria especializada concluiu pela rejeição das alegações de defesa de todos os responsáveis e propôs julgar irregulares suas contas, com imputação do débito e aplicação da multa prevista no art. 57 da Lei 8.443/1992.
Corroboro as análises empreendidas pela unidade instrutora, as quais contaram com a anuência do Ministério Público junto ao TCU, razão pela qual incorporo os fundamentos apresentados às minhas razões de decidir. 
As alegações de defesa se resumem a alegar a ausência de responsabilidade individual dos ex-gestores, bem como a afirmar que, apesar de existirem irregularidades no emprego dos recursos repassados ao Fundo Municipal de Saúde, estes foram empregados em finalidades públicas, a bem do Município de Assaré. Sendo assim, justificam os responsáveis que, em se verificando a natureza lícita dos pagamentos, caberia ao fundo restituir os valores porventura considerados como irregulares.
Os argumentos apresentados, todavia, não são aptos a afastar a responsabilidade dos ex-gestores, pois, conforme já demonstrado nos autos, todos eram responsáveis por decisões administrativas e financeiras relacionadas à gestão dos recursos transferidos pelo FNS ao Fundo Municipal de Saúde de Assaré/CE ou agiram de forma omissa, embora tivessem o dever de zelar pelos repasses. Ademais, tampouco trouxeram aos autos quaisquer documentos que lograssem afastar a responsabilidade apontada nesta TCE.
Ademais, todas as alegações foram suficientemente rebatidas na instrução transcrita no relatório precedente, a qual dispensa considerações adicionais.
Convém destacar que é firme a jurisprudência desta Corte de Contas quanto à necessidade de demonstrar a execução financeira, em especial o nexo causal entre recursos e pagamentos realizados, a exemplo dos Acórdãos 7.904/2021 e 10.678/2021, ambos da Primeira Câmara. Nesse mesmo sentido é a orientação expedida pelo Ministro Walton Alencar no voto condutor do Acórdão 3499/2010-TCU-Primeira Câmara:
"A correta gestão de recursos públicos, repassados diretamente ou por meio de instrumento hábil, para finalidade específica, repousa sobre um tripé:
1. A realização do objeto, seja a aquisição de bem ou serviço ou a execução de obra, quantitativa e qualitativamente útil para a sociedade e de acordo com o avençado.
2. O nexo de causalidade entre os recursos alocados ao objeto e a sua realização, estabelecido por linha contínua e demonstrável, que se inicia na liberação do repassador e termina na realização do objeto; comprovando, inequivocamente, que o objeto foi realizado com os recursos a ele destinados, integralmente nele aplicados ou oportunamente devolvidos.
3. O cumprimento dos atos normativos sobre a matéria."
Esse cenário justifica a imputação de débito aos responsáveis pela totalidade dos valores transferidos.
Sendo assim, as informações constantes do processo não permitem concluir pela regular aplicação dos recursos, cabendo, portanto, julgar irregulares as contas dos responsáveis, condenando-os ao pagamento do débito apurado nos autos, com aplicação da multa prevista no art. 57 da referida Lei 8.443/1992.
Ante o exposto, voto por que o Tribunal adote o Acórdão que ora submeto à deliberação deste Colegiado. 
TCU, Sala das Sessões, em 13 de setembro de 2022.
Ministro BRUNO DANTAS 
Relator